臺灣高等法院民事裁定
110年度抗字第1282號
抗  告  人  富邦人壽保險股份有限公司

法定代理人  蔡明興  

相  對  人  阿薩投資顧問有限公司

法定代理人  梁家源  
相  對  人  呂麗絹  
            呂麗渼  
上列抗告人因相對人阿薩投資顧問有限公司與呂麗絹等間請求清
償債務強制執行聲明異議事件，對於中華民國110年10月7日臺灣
臺北地方法院裁定（110年度執事聲字第201號）提起抗告，本院
裁定如下： 
    主  文
原裁定及原法院於民國一一０年九月十日所為之一０九年度司執助
字第一四二七號裁定均廢棄。
抗告程序費用由相對人負擔。
    理  由
本件相對人阿薩投資顧問有限公司（下稱阿薩公司）持臺灣苗
  栗地方法院93年度執字第2781號債權憑證為執行名義，聲請該
  院囑託原法院109年度司執助字第1427號執行事件（下稱執行
  法院）就債務人即相對人呂麗絹、呂麗渼（下稱呂麗絹二人）
  依保險契約對抗告人享有之保單價值準備金債權核發扣押命令
  ，抗告人以其與呂麗絹二人間無任何債權金額可資扣押為由聲
  明異議（見執行卷第81頁），經原法院109年度保險更一字第3
  號判決確認渠等間保險契約有如附表所示之保單價值準備金債
  權存在確定（見執行卷第161至169頁；下稱原法院第3號確定
  判決）。嗣執行法院於110年8月6日核發執行命令，代呂麗絹
  二人終止保險契約並命抗告人將解約金解繳到院以支付轉給債
  權人（見執行卷第175至176頁；下稱系爭執行命令）。抗告人
  復就該命令聲明異議，承辦司法事務官以原處分駁回抗告人之
  聲明異議，抗告人不服，提出異議。原裁定維持原處分，駁回
  抗告人之異議。抗告人猶有未服，對之提起抗告，抗告意旨略
  以：保單價值準備金債權、保險契約解約金債權之法源依據及
  數額有異，二者為不同之債權，解約金債權非原法院第3號確
  定判決之效力所及，難認執行法院代呂麗絹二人行使保險契約
  終止權，係為收取前述判決認定之保單價值準備金債權，故伊
  收受系爭執行命令後，得於法定期限內對於該解約金債權之存
  否，另事爭執。執行法院就前項聲明異議應依強制執行法第12
  0條規定通知阿薩公司起訴以資解決，不得逕駁回伊之異議。
  況執行法院終止全部系爭保險契約之執行方法，已逾換價目的
  之必要範圍亦屬不當。是原裁定維持原處分駁回伊之異議，均
  有違誤，為此提起抗告等語。　
按就債務人對於第三人之金錢債權為執行時，執行法院應發扣
  押命令禁止債務人收取或為其他處分，並禁止第三人向債務人
  清償；前項情形，執行法院得詢問債權人意見，以命令許債權
  人收取，或將該債權移轉於債權人，如認為適當時，得命第三
  人向執行法院支付轉給債權人。第三人不承認債務人之債權或
  其他財產權之存在，或於數額有爭議或有其他得對抗債務人請
  求之事由時，應於接受執行法院命令後10日內，提出書狀，向
  執行法院聲明異議。其依前條第1項規定聲明異議者，執行法
  院應通知債權人；債權人對於第三人之聲明異議認為不實時，
  得於收受前項通知後10日內向管轄法院提起訴訟，並應向執行
  法院為起訴之證明及將訴訟告知債務人。強制執行法第115條
  第1、2項、第119條第1項、第120條第1項分別定有明文。前揭
  所謂命令，包含扣押命令及收取、移轉或支付轉給等換價命令
  在內，且第三人縱對於法院先發之扣押命令未於上述法定期間
  內提出異議，亦不能解為其當然承認債務人之債權存在，故其
  對於法院嗣核發之換價命令仍得於法定期間內聲明異議。至於
  第三人對於法院先發之扣押命令，已於法定期間內提出異議，
  債權人依前揭規定提起確認訴訟並取得勝訴判決確定，第三人
  嗣對於法院核發之換價命令，復於法定期間內聲明異議，此項
  聲明異議應適用之程序，則端視其聲明異議之內容，是否為前
  案確認判決既判力效力所及定之，倘非其既判力所及，仍應依
  強制執行法第120條之規定辦理（最高法院80年度台抗字第125
  號裁判意旨、本院暨所屬法院101年度法律座談會民執類提案
  第26號研討結果參照）。
次按，保單價值準備金，係指人身保險業以計算保險契約簽單
  保險費之利率及危險發生率為基礎，並依主管機關規定方式計
  算之準備金（保險法施行細則第11條規定參照），此為要保人
  預繳保費之積存，乃彰顯要保人預繳保費積存而來之現金價值
  ，作為要保人以保單向保險人借款或因其他事由得請求保險人
  給付時，保險人應給付要保人金額之計算基準，而為要保人在
  人身保險契約中，對保險人所享有權利之一。又依保險法第11
  9條第1項規定，要保人得終止保險契約，而保險費已付足1年
  以上者，保險人應於接到通知後1個月內償付解約金，其金額
  不得少於要保人應得保單價值準備金之四分之三，且償付解約
  金之條件及金額，應載明於保險契約。準此，固可認要保人對
  於保險人所享有之上開保單價值準備金債權，於要保人為終止
  保險契約之意思表示後，即對保險人取得以保單價值準備金為
  計算基準之解約金債權，而具有一定之關連性。惟解約金債權
  雖應以保單價值準備金為計算基準，然二者之數額並非當然相
  同，且保險人應於要保人終止保險契約以後，始負有給付解約
  金之義務，是該項債權之給付附有條件，其內容核與保單價值
  準備金亦屬有差異。當事人如就前述解約金債權之存否（含解
  約金債權之給付條件是否已成就）或數額猶有爭執，難認為確
  認保單價值準備金債權存在確定判決既判力之效力所及，而應
  另訴解決。
查抗告人前對於執行法院核發之保單價值準備金債權扣押命令
  聲明異議，阿薩公司雖依強制執行法第120條規定，訴由原法
  院第3號判決確認渠等間保險契約有如附表所示之保單價值準
  備金債權存在確定。嗣執行法院核發系爭執行命令，代呂麗絹
  二人終止保險契約並命抗告人將該契約終止後所生之解約金解
  繳到院，抗告人復就系爭執行命令聲明異議。觀諸抗告人提出
  之異議內容，非僅爭執執行法院得否代呂麗絹二人終止保險契
  約及其妥當性，尚否認呂麗絹二人對其有解約金債權之存在，
  前項解約金債權法律關係之存否，依前所述，並非第3號確定
  判決之既判力效力所及，抗告人仍得就此加以爭執；且執行法
  院代呂麗絹二人行使保險契約之終止權是否發生效力，涉及解
  約金債權給付條件是否已成就，此為實體上之爭執，亦難認抗
  告人僅係爭執該項執行方法或執行程序有瑕疵。是系爭執行命
  令既具有強制執行法第115條第2項所定換價命令之性質，抗告
  人於收受前開命令後否認該項解約金債權之存在，並爭執其數
  額與保單價值準備金債權為相同，而對之聲明異議，揆諸前開
  說明，執行法院自應依強制執行法第120條規定辦理，不得逕
  予駁回。從而，原處分駁回抗告人之聲明異議，及原裁定維持
  原處分駁回抗告人之異議，即均有違誤。是抗告人本件抗告為
  有理由，爰由本院將原裁定及原處分均予廢棄。
據上論結，本件抗告為有理由，爰裁定如主文。 　 
中　　華　　民　　國　　110 　年　　12　　月　　27　　日
                  民事第七庭    
                      審判長法  官  李昆霖
                            法  官  譚德周
                            法  官  林翠華
正本係照原本作成。
不得再抗告。
中　　華　　民　　國　　110 　年　　12　　月　　27　　日
　　　　　　　　　　　　　  書記官  黃文儀
　　　　　　
　　　　　　　　　　　　　
　　　　　　　　　　　　　　　　　　　　

附表：                            （註：計至109年2月24日止）
編 號   保單名稱    保單號碼  要保人  保單價值準備金    （新臺幣） 1 分紅終身壽險 Z000000000-00  呂麗絹    3萬2,251元 2 還本終身壽險 Z000000000-00  呂麗絹   39萬4,739元 3 還本終身壽險 Z000000000-00  呂麗絹   20萬0,905元 4 分紅終身壽險 Z000000000-00  呂麗渼    1萬1,893元 5 增值分紅終身壽險 Z000000000-00  呂麗渼    1萬8,821元